【裁判字號】    95,苗簡,557
【裁判日期】    951229
【裁判案由】    返還訂金
【裁判全文】
臺灣苗栗地方法院民事簡易判決         95年度苗簡字第557號
原      告  乙○○
訴訟代理人  李震華律師
被      告  甲○○
上列當事人間請求返還定金事件，本院於民國95年12月15日言詞
辯論終結，判決如下：
    主  文
原告之訴及假執行之聲請均駁回。
訴訟費用由原告負擔。
    事實及理由
一、原告起訴主張：
  (一)原告於民國95年7 月5 日以總價新臺幣（下同） 6,500,000
    元，向被告購買坐落苗栗縣苗栗市○○段235 之4 、239 之
    45地號土地，及其上5549建號即門牌號碼苗栗市○○里○○
    路380 號2 層樓房屋1 棟（下稱系爭房地），被告當場收受
    原告交付之定金10,000元，約明於被告3 個月搬離後始辦理
    過戶及以貸款給付價款之手續，並約定於翌日下午正式簽訂
    房地買賣契約書。詎翌日早晨被告即一再來電表示，距過戶
    時間尚久，要求提高定金為200,000 元，原告為能順利訂約
    ，遂再簽發190,000 元之支票，以支付定金。豈料翌日即同
    年月6 日下午兩造會面欲簽約時，被告突又表示系爭房地有
    第2 胎私人貸款，要求原告於3 天後給付期款1,000,000 元
    ，以便塗銷該第2 胎抵押權。因被告已變更原約定之付款條
    件，原告無法接受，雙方發生爭執，遂依在場代書之建議，
    先申請系爭房地謄本，及詢問銀行最高貸款額度能否代償被
    告全部貸款後，再協商簽約事宜。同年月7 日，經原告請領
    系爭房地謄本，及至銀行詢問貸款事宜時，復華及臺灣銀行
    人員始告知系爭房屋屋齡已50年，已達稅法上最高使用年限
    ，銀行至多只能允貸4,000,000 元，且系爭房地第2 胎抵押
    權須先塗銷，始可貸款代償第1 胎貸款。原告至此發覺事態
    嚴重，深感受騙，欲聯繫被告出面協商，被告竟連續2 次爽
    約。同年月11日協商，雙方亦不歡而散。經原告委請律師發
    函及聲請調解委員會調解，被告均拒不解決塗銷抵押權問題
    ，亦不願退還定金，不得已爰提起本訴。
  (二)按契約因可歸責於受定金當事人之事由，致不能履行時，該
    當事人應加倍返還其所受之定金，民法第249 條第3 款定有
    明文。本件被告隱瞞系爭房屋屋齡過高無法足貸，及其上有
    2 胎貸款須先給付期款塗銷第2 胎貸款抵押權之重要交易訊
    息，致原告無法以銀行貸款塗銷系爭房地之第1 、2 胎貸款
    抵押權，及須提前給付期款，顯係可歸責於被告之事由，致
    兩造無法簽約，而致契約不能履行。爰依上開規定，訴請被
    告加倍返還定金及法定遲延利息。
  (三)並聲明：(1)被告應給付原告400,000 元，及自95年7 月6 日
    起至清償日止按週年利率5%計算之利息。(2)願供擔保請准宣
    告假執行。
二、被告則以下列各詞置辯：
  (一)原告於95年7 月5 日以6,500,000 元之價格向被告購買系爭
    房地，同時被告要求原告交付300,000 元定金，惟原告僅交
    付10,000元，並表示翌日會補足；被告乃同時交付系爭房地
    之所有權狀影本予原告，作為買賣證明。雙方約定於翌日委
    請代書辦理過戶手續，並約定於被告繳交相關過戶文件時，
    原告應給付第1 期價金1,000,000 元。原告主張兩造約定於
    被告3 個月遷離後始辦理過戶手續云云，與事實不符。
  (二)翌日即同年月6 日上午，原告僅交付定金190,000 元，並表
    示下午可以委請代書辦理過戶手續。詎被告於下午3 時30分
    依約委請代書前來時，原告竟突然稱第1 期價金 1,000,000
    元因原告母親無法籌措，要延後幾天，此後原告即藉故拖延
    ，雖經被告多次去電要求辦理過戶，及給付買賣價金，惟均
    未獲置理。原告主張被告係在同年月6 日突然表示有2 胎貸
    款，要求原告於3 日後給付期款1,000,000 元，以便塗銷第
    2 胎抵押權云云，亦非事實。
  (三)原告曾向被告表示，因其母親借出去之款項一時無法收回，
    以致1,000,000 元無法依約給付，要求寬限數日。此外原告
    於95年7 月24日在苗栗市調解委員會調解時，亦向被告表示
    因銀行無法貸款，要求降低系爭房地之買賣價金，足見本件
    係原告無法支付系爭房地之買賣價金至明，並非被告不履行
    買賣契約。
  (四)系爭房地能否貸得足夠之款項用以清償第1 、2 順位抵押權
    ，並非可歸責於被告，原告之主張顯無理由。而經被告迭以
    存證信函催告原告履約，原告均置之不理，是被告業以95年
    9 月11日中苗郵局第187 號存證信函解除兩造之買賣契約。
    從而本件既係因可歸責於原告之事由不履行買賣契約，自不
    得請求返還定金。
  (五)被告於95年7 月5 日即向原告說明系爭房屋屋齡4 、50年以
    上，且貸款有400 多萬元，其後兩造以總價6,500,000 元達
    成買賣合意，原告稱當天要先付被告10,000元定金，翌日再
    付290,000 元定金，及1,000,000 元現金作為頭期款，詎原
    告拒不給付上開1,000,000 元，顯係不願履行前開買賣契約
    。
  (六)並聲明：原告之訴駁回。
三、查原告於95年7 月5 日以總價6,500,000 元，向被告購買系
    爭房地，除當場交付被告定金10,000元外，並於翌日再簽發
    190,000 元支票，以支付定金，雙方約定於翌日即同年月 6
    日下午正式簽訂房地買賣契約書；及系爭房地設定有第1 順
    位新竹國際商業銀行本金最高限額5,400,000 元，及第2 順
    位張阿好本金最高限額1,000,000 元之抵押權；暨兩造迄未
    簽訂書面買賣契約等事實，為兩造所不爭，並有原告提出之
    定金收據及土地、建物登記謄本在卷可憑（見卷第5 至8 頁
    ），自堪信為真實。
四、惟原告主張本件係因可歸責於被告之事由，致契約不能履行
    ，被告應加倍返還定金一節，則為被告所否認，並以前揭情
    詞置辯。是本件應審究者，厥為本件是否係因可歸責於被告
    之事由，致契約不能履行？經查：
  (一)按民法第249 條第3 款所定契約因可歸責於受定金當事人之
    事由致不能履行時，該當事人應加倍返還其所受之定金，係
    以契約「不能」履行為條件，若契約本能履行，僅因受定金
    之當事人不為給付者，即無該條款之適用，最高法院48年台
    上字第1845號判例意旨可資參照。又契約當事人之一方，為
    確保其契約之履行，而交付他方之定金，依民法第249 條第
    3 款規定，除當事人另有約定外，祇於契約因可歸責於受定
    金當事人之事由，致不能履行時，該當事人始負加倍返還其
    所受定金之義務，若給付可能，而僅為遲延給付，即難謂有
    該條款之適用，最高法院71年台上字第2992號判例意旨亦可
    參照。
  (二)本件兩造就買賣標的物為系爭房地，暨其價金6,500,000 元
    業已互相同意一節，為兩造所是認，依民法第345 條第2 項
    規定，其買賣契約成立。茲系爭房地現仍為被告所有，有土
    地、建物登記謄本在卷可稽（見卷第6 至8 頁），且系爭房
    地客觀上仍存在，揆諸前揭說明，本件買賣契約自無不能履
    行之情形。至於系爭房屋是否屋齡過高，致向銀行貸款額度
    無法清償其上第1 、2 順位抵押貸款，究屬兩造未事先約明
    價金給付方式及抵押權如何塗銷，因而衍生爭執之問題，與
    契約之不能履行有別。是原告以民法第249 條第3 款規定為
    請求權基礎，主張本件係因可歸責於被告之事由致契約不能
    履行，而請求加倍返還定金，自屬無據，不應准許。
五、綜上所述，不論原告主張之事由是否真實，本件兩造之買賣
    契約既無不能履行之情形，從而原告主張本件係因可歸責於
    被告之事由，致買賣契約不能履行，依民法第249 條第3 款
    規定，請求被告加倍返還定金，洵屬無據，應予駁回。原告
    之訴既經駁回，其假執行之聲請已失所依附，應併予駁回之
    。
六、本件事證已臻明確，兩造其餘攻擊防禦方法及所提證據，核
    與本件判決結果無影響，爰不予一一論述，附此敘明。
七、訴訟費用負擔之依據：民事訴訟法第78條。
中    華    民    國    95    年    12    月    29    日
                  苗栗簡易庭法  官  黃佩韻
以上正本係照原本作成。
如不服本判決，應於判決送達後20日內向本院提出上訴狀（須附
繕本）。
                              書記官  蔡健忠
中    華    民    國    95    年    12    月    29    日


司法院資訊處製作；財團法人民間司法改革基金會備份。
